ACORDAO-COMPLETO-2551906

ACÓRDÃO 2107/2022 ATA 36/2022 - PLENÁRIO

VISTO, relatado e discutido este relatório de auditoria de conformidade, inserida no âmbito do Fiscobras 2018, realizada nas obras de Ampliação do Sistema de Esgotamento Sanitário de Juiz de Fora/MG;
ACORDAM os Ministros do Tribunal de Contas da União, reunidos em sessão do Plenário, diante das razões expostas pelo Relator, com fundamento nos arts. 26, 28, inciso II, 58, inciso II da Lei 8.443/1992, em:
9.1. rejeitar as razões de justificativa apresentadas pelo Sr. Jefferson Rodrigues Junior, ex-Secretário de Obras, e aplicar-lhe multa no valor de R$ 10.000,00 (dez mil reais) , a ser recolhida ao Tesouro Nacional, com incidência de encargos legais, calculados da data deste acórdão até a data do pagamento, se este for efetuado após o vencimento do prazo abaixo estipulado;
9.2. fixar prazo de quinze dias, a contar da notificação, para comprovação, perante o Tribunal, do recolhimento da dívida;
9.3. autorizar a cobrança judicial da dívida, caso não atendida a notificação;
9.4. autorizar, desde logo, caso solicitado pelo responsável, o pagamento da dívida em até 36 parcelas mensais e consecutivas e fixar o vencimento da primeira parcela em quinze dias a contar do recebimento da notificação e o das demais a cada trinta dias, com incidência de encargos legais sobre o valor de cada parcela; 
9.5. alertar o responsável que a inadimplência de qualquer parcela acarretará vencimento antecipado do saldo devedor;
9.6. dar ciência à Prefeitura Municipal de Juiz de Fora, com base no art. 9º, inciso I, da Resolução-TCU 315/2020, a fim de evitar a prática de ocorrência semelhante, que a não utilização de BDI reduzido para os itens de tubulação de ferro fundido no orçamento referencial da Concorrência 017/2011-SO configura infração ao art. 9º, §1º, do Decreto 7.983/2013, bem como à Súmula TCU 253/2010; e
9.7. encaminhar cópia deste acórdão ao Sr. Jefferson Rodrigues Junior, ex-Secretário de Obras, à Prefeitura Municipal de Juiz de Fora, à Caixa Econômica Federal, à Companhia de Saneamento Municipal de Juiz de Fora/MG (Cesama) e à empresa Comim Construtora Eireli, com a informação de que o Relatório e o Voto que a fundamentam estão disponíveis para consulta no endereço www.tcu.gov.br/acordaos.

Auditoria, inserida no Fiscobras 2018, relativa às obras de ampliação do sistema de esgotamento sanitário de Juiz de Fora/MG, com a finalidade de elevar o nível de tratamento de esgotos, contribuindo para a preservação e recuperação ambiental do rio Paraibuna.

Companhia de Saneamento Municipal - Cesama e Município de Juiz de Fora/MG

3. Interessados/Responsáveis:
3.1. Interessados: Caixa Econômica Federal; Comim Construtora Eireli; Município de Juiz de Fora/MG 
3.2. Responsáveis: Andre Borges de Souza (XXX.014.286-XX); Antonio Carlos Guedes Almas (XXX.867.726-XX); Jefferson Rodrigues Junior (XXX.894.236-XX)

13.1. Ministros presentes: Bruno Dantas (na Presidência), Walton Alencar Rodrigues, Benjamin Zymler e Jorge Oliveira (Relator).
13.2. Ministros-Substitutos convocados: Augusto Sherman Cavalcanti e Weder de Oliveira.

JORGE OLIVEIRA

Acolho como relatório a instrução promovida no âmbito da Secretaria de Fiscalização de Infraestrutura Urbana - SeinfraUrbana (peça 74) , aprovada pelas instâncias superiores da unidade técnica (peças 75 e 76) :
"INTRODUÇÃO
Cuidam os autos de relatório de auditoria de conformidade, inserida no âmbito do Fiscobras 2018, realizada nas obras de Ampliação do Sistema de Esgotamento Sanitário de Juiz de Fora. A intervenção foi contratada pela Companhia de Saneamento Municipal de Juiz de Fora/MG (Cesama) por meio do Contrato 01.2012.066, firmado com a empresa Comim Construtora Eireli pelo valor global de R$ 111.648.948,09 (incluindo aditivos) , decorrente da Concorrência 017/2011-SO, cujo orçamento referencial era de R$ 109.575.273,75 (data-base junho/2011) .
A presente instrução presta-se a analisar as manifestações dos responsáveis em resposta às oitivas e à audiência determinadas pelo Acórdão 2729/2018-TCU-Plenário, considerando a mudança da competência pela condução do presente processo da Secretaria de Controle Externo no Estado de Minas Gerais para esta SeinfraUrbana.
HISTÓRICO
O contrato em questão foi celebrado inicialmente pelo valor de R$ 108.589.096,42, tendo sido atualizado para R$ 111.648.948,09 após aditivos. Esse valor engloba itens de serviços constantes em duas planilhas orçamentárias distintas, cada uma delas vinculada exclusivamente a uma fonte de recursos específica, tal como descrito a seguir. 
As obras relativas à planilha contratual da Fase 1 possuem suporte financeiro no Contrato de Financiamento FGTS 0161.603-73/06, firmado em 30/6/2008 entre a Caixa Econômica Federal e o município de Juiz de Fora, que inicialmente previa repasses de até R$ 63.234.000,00, com contrapartida de R$ 7.026.000,00, totalizando um limite de aporte de R$ 70.260.000,00. Atualmente, conforme consulta à página eletrônica de Acompanhamento de Operações do Setor Público, mantida pela Caixa Econômica Federal (https://webp.caixa.gov.br/siurb/ao/pag/index.asp, consulta realizada em agosto de 2022) , os repasses estão estipulados em R$ 60.701.188,27 e contrapartida em R$ 17.412.426.26, totalizando um aporte de R$ 78.113.614,53.
Já as obras da Fase 2, que totalizam R$ 33.246.833,10 são sustentadas com recursos do Orçamento Geral da União, repassados por meio do Termo de Compromisso 0408.676-09/2013 (peça 10) , firmado em 27/9/2013, o qual previa outras intervenções além daquelas previstas no Contrato 01.2012.066. 
O valor inicialmente estipulado nesse instrumento foi de R$ 62.000.000,00, sem previsão de contrapartida (peça 10, p. 3) . Vale registrar que consta da página eletrônica de Acompanhamento de Operações do Setor Público, mantida pela Caixa Econômica Federal (https://webp.caixa.gov.br/siurb/ao/pag/index.asp, consulta realizada em junho de 2022) , que o valor atual da referida avença é de R$ 76.679.448,46 (acrescido de contrapartida, mantendo-se o valor de repasse em R$ 62 milhões) e que o empreendimento se encontra atrasado, com apenas 7,56% de execução.
Importante mencionar que a ampliação do sistema de esgotamento sanitário de Juiz de Fora compreende intervenções em diversas áreas da municipalidade e que o objeto do Termo de Compromisso 0408.676-09/2013 abarca, em específico, as seguintes obras (peça 10, p. 11) :
 Sistema União Indústria, Subsistema Vila Ideal - implantação de duas novas elevatórias de esgoto (Mariano Procópio e Vitorino Braga) e obras lineares relativas a interceptores, linhas de recalque, totalizando 20.631 metros de coletores-tronco (D'Anta, São Pedro e Tapera) ; 
 Sistema União Indústria, Subsistema Ipiranga/Santa Luzia - implantação de uma Estação de Tratamento de Esgoto (Santa Luzia) , sistema RAFA-FAN, com vazão média de 150 l/s, e obras lineares, totalizando 7.978 metros de coletor-tronco (Santa Luzia) ; e 
 Sistema Barbosa Lage (Reversão e Norte) - ampliação da Estação de Tratamento de Esgoto, atualmente com um módulo de lodo ativado, que passará a ser o pós-tratamento de reatores anaeróbios de fluxo ascendente (UASB) , passando a vazão média de 51,9 l/s para 374 l/s, bem como implantação de obras lineares (Barbosa Lage Reversão) , totalizando 3.395 metros de coletores-tronco (Jóquei Clube e Carlos Chagas) . 
Dessas etapas previstas, apenas as intervenções no Sistema Barbosa Lage não estão inseridas no objeto do Contrato 01.2012.066, aguardando, assim, que seja promovida licitação específica para viabilizar o início de sua implementação. 
Vale trazer, também, detalhamento apresentado pela Prefeitura Municipal acerca de todas as alterações que incidiram no contrato desde a sua assinatura até a realização da fiscalização, conforme a Tabela 1, a seguir:

Tabela 1 - Controle de Aditivos e Apostilamentos ao Contrato 01.2012.066
	Nº
	Descrição
	Assinatura
	Objeto
	Valor

					Fase 1          (R$) 
	Fase 2                 (R$) 
	Total                      (R$) 

	01.2012.066
	Contrato
	29/03/2012
	Vigência até 28/6/2015
	75.969.724,12 
	32.619.372,30 
	108.589.096,42 

	01.2012.066/1
	Termo Aditivo
	06/06/2013
	Ajuste das planilhas conforme solicitação da Caixa. Descréscimo de R$ 2.456.106,05 (2,21417%) 
	72.886.157,27 
	33.246.833,10 
	106.132.990,37 

	01.2012.066/2
	Termo de Apostilamento
	28/04/2014*
	1º Reajuste - 2011 a 2012

	             -   

	01.2012.066/3
	Termo de Apostilamento
	28/03/2014*
	2º Reajuste - 2012 a 2014

	             -   

	01.2012.066/4
	Termo Aditivo
	13/02/2015
	Aditivo de valor custeado pela Cesama.                                                                                  Não vinculado ao Contrato de Financiamento.                                                     Acréscimo de R$ 1.663.780,78 (1,56764%) .                                                                    Vigência até 31/12/2016.
	74.549.938,23 
	 
	107.796.771,33 

	01.2012.066/5
	Termo Aditivo
	09/06/2015
	Aditivo de valor ao Termo de Compromisso (Caixa) .                                                                                                                                             Acréscimo de R$ 3.852.176,73 (3,5735%) .                                                                                                       Vigência até 31/12/2016.
	78.402.114,96 
	 
	111.648.948,06 

	01.2012.066/6
	Termo de Apostilamento
	24/08/2016
	3º Reajuste - 2014 a 2016

	             -     

	01.2012.066/7
	Termo Aditivo
	17/10/2016
	Alteração da razão social da empresa (de LTDA para Eirelli) 

	              -   

	01.2012.066/8
	Termo Aditivo
	29/12/2016
	Vigência até 30/11/2017.

	              -   

	01.2012.066/9
	Termo Aditivo
	11/10/2017
	4º Rejuste - 2016 a 2017                                                                       Alteração de quantitativos sem alteração de valor.                                                                    Vigência até 31/12/2018.
	 
	33.246.833,10 
	111.648.948,06 

* Infere-se que pode haver algum equívoco nas datas informadas pela PMJF, haja vista o apostilamento referente ao 2º reajuste constar como anterior ao primeiro. Todavia, tal informação não prejudica o entendimento da evolução contratual.
Fonte: Tabela elaborada com base nas informações prestadas pela PMJF (peça 21, p. 2) 
A fiscalização, realizada no período de maio a agosto de 2018, apontou os seguintes indícios de irregularidades: i) sobrepreço decorrente da ausência de BDI diferenciado para alguns serviços (apurado em R$ 2.270.745,43) , do aumento indevido de preços contratuais (no valor de R$ 2.016.189,63) e de preços diferentes para serviços iguais (valor não quantificado) ; ii) restrição à competitividade da licitação decorrente de critérios inadequados de habilitação e julgamento; iii)  ausência de parcelamento do objeto, embora técnica e economicamente recomendável; e iv)  inadequação dos orçamentos do edital e do contrato.
Em decorrência dessas constatações e baseado no encaminhamento proposto pela equipe de auditoria, este TCU determinou, por meio do Acórdão 2729/2018-TCU-Plenário: i) realização de audiência do Sr. Jefferson Rodrigues Junior, ex-secretário de obras de Juiz de Fora/MG, em razão de cláusulas restritivas à competitividade no Edital do certame (item 9.1) ; ii) oitiva da Prefeitura Municipal de Juiz de Fora (PMJF) e da empresa Comim Construtora Eireli quanto à não adoção de BDI diferenciado (item 9.2.1) e ao aumento indevido de preços contratuais (item 9.2.2) ; iii) oitiva da Caixa sobre a não adoção de BDI diferenciado (item 9.3) ; iii) oitiva da PMJF acerca da ausência de parcelamento de objeto, embora tecnicamente e economicamente viável (item 9.4) ; e iv) dar ciência à PMJF e à Cesama quanto a impropriedades na qualificação econômico-financeira, exigência de visitas ao local da obra para fins de habilitação e inadequação dos orçamentos do edital e do contrato (item 9.5) .
Ainda, foi proferida determinação à Secretaria de Controle Externo no Estado de Minas Gerais - Secex/MG, unidade responsável à época pela realização da fiscalização, para efetuar o cálculo do sobrepreço associado à prática de preços diferentes para serviços iguais no Contrato 01.2012.066 e, se confirmado, incluir nas oitivas oportunidade de manifestação do município e da Comim Construtuora Eireli.
Apresentam-se, a seguir, portanto, as respostas fornecidas pelos responsáveis à audiência e às oitivas promovidas em atendimento ao Acórdão 2729/2018-TCU-Plenário, bem como o exame técnico dessas manifestações.
EXAME TÉCNICO
De início, importa registrar uma questão preliminar, a respeito da utilização de recursos onerosos no âmbito do contrato de execução em análise.
No que tange à competência do TCU para fiscalizar a integralidade dos recursos a serem aplicados na execução do Contrato 01.2012.066, incluindo as Fases 1 e 2, conforme abordado pela equipe de auditoria no Relatório (parágrafos 85 a 89) , o entendimento predominante nesta Corte de Contas é de que, na hipótese de contrato de obras parcialmente financiado pela União, a análise de preços deve recair sobre a totalidade dos serviços contratados, inclusive aqueles custeados por fontes diversas da federal, pois se eliminado algum sobrepreço detectado, mesmo que seja identificado somente nos itens sustentados por recursos próprios dos entes fiscalizados, reduzir-se-ia, por consequência, a necessidade de aporte de recursos federais, a fim de se manter a proporcionalidade do pacto originalmente fixado para a execução do empreendimento. Nesse cenário, seria possível que o TCU exigisse o ressarcimento por sobrepreço, limitado sempre ao valor total dos recursos federais transferidos. Nesse sentido discorreu o voto proferido no Acórdão 993/2009-TCU-Plenário e outros julgados, tais como os Acórdãos 2.235/2010, 2.658/2010 e 3.240/2011, todos do Plenário-TCU. 
Feito esse intróito, passa-se à análise das manifestações apresentadas.
Restrição à competitividade da licitação decorrente da adoção de critérios inadequados de habilitação e julgamento (item 9.1) 
Em atendimento ao Ofício 0099/2019-TCU/SeinfraUrbana (peça 47) , o Sr. Jefferson Rodrigues Junior apresentou suas razões de justificativa (peça 66) para a ocorrência apontada pela equipe de auditoria, segundo a qual o responsável, que à época da realização do certame exercia a função de Secretário de Obras do município, teria indicado, quando da elaboração do edital da Concorrência 017/2011-SO, critérios de qualificação técnica baseados em serviços irrelevantes e quantitativos excessivos, com comprovação condicionada à limitação de atestados e vedação ao somatório, o que implicou restrição indevida à competitividade do certame. 
Manifestação
O responsável alegou que as exigências constantes no Edital foram fundamentadas nas disposições do art. 30 da Lei 8.666/1993 e que, portanto, não houve qualquer restrição à participação de possíveis proponentes.
Argumentou que essas exigências tinham como objetivo a comprovação, por parte das empresas interessadas, da capacidade de realizar obra ou serviço de complexidade semelhante à do objeto pretendido. Citou, como exemplo, que o objeto pretendido era a construção de uma estação de tratamento de esgoto com capacidade de 860 l/s composta por reatores anaeróbicos, sistema de desidratação por centrifugação, tratamento preliminar com gradeamento mecanizado e sistema de remoção de areia do tipo air lift e que essas características, adotadas pelo projetista e devidamente justificadas em projeto, a diferenciavam do projeto de outras ETEs. 
Assim, na visão do responsável, para que se pudesse selecionar uma empresa com expertise, competência, qualidade de especialista e perícia para a execução de objeto semelhante, era preciso listar, entre as exigências do edital, os elementos que demonstrassem que a empresa tivesse executado obra semelhante no passado. 
Segundo ele, inclusive, as exigências foram menos restritivas do que deveriam ser, considerando que não se exigiu a apresentação de qualquer atestado relativo aos equipamentos acessórios à centrífuga e nem à construção de galpão, à oficina de manutenção, ao sistema mecanizado de transporte de lodo desidratado e ao conjunto de caçambas, por exemplo, apesar de essas estruturas fazerem parte do objeto licitado. 
A intenção, nesse caso, era identificar se, na construção executada anteriormente pelo proponente, a empresa teria se deparado com as dificuldades inerentes ao processo construtivo e se obteve a experiência necessária à construção de um sistema de desidratação por centrífuga, que é diferente de outros sistemas disponíveis no mercado, tais como por prensa hidráulica ou por evaporação, e que demandam outro tipo de experiência na construção.
Prosseguiu esclarecendo que o orçamento do empreendimento em questão possuía mais de 1000 itens, o que, naturalmente, implicaria uma incidência percentual muito baixa de cada item analisado isoladamente. Como exemplo, mencionou que o primeiro item da curva ABC representava apenas 9% do valor total e o quinto item representava pouco mais de 3% do valor total. 
Com esse raciocínio, ele quis demonstrar que os itens que seriam de fundamental importância para a caracterização das particularidades da obra e, consequentemente, da expertise do proponente, possuíam representatividade pequena frente ao orçamento global do empreendimento. No entanto, embora tivessem uma incidência individual pequena, esses itens representavam um conjunto de serviços robustos que, somados, totalizavam, aproximadamente, 20% de toda a obra.
Afirmou que foi estabelecida, em média, uma exigência quantitativa de 60% para comprovação nos atestados, por parte do proponente, tendo em vista se tratar de uma obra de grande envergadura e que, portanto, demandava a seleção de empresa robusta para sua execução. 
Acrescentou que a limitação de somatório de 3 atestados e a vedação de somatório de quantitativos em atestados distintos buscou apenas evitar a participação de empresas que, notadamente, não detivessem capacidade operacional suficiente pois, como exemplificou, uma empresa que tivesse executado uma estação de 40 l/s talvez possuísse capacidade de executar 10 estações de 40 l/s, mas não necessariamente possuiria a capacidade operacional de executar uma única estação de 400 l/s, haja vista que a complexidade em razão das dimensões é muito maior.
Alegou que a Lei 8.666/1993 não veda a adoção de percentuais quantitativos máximos a serem exigidos em edital, desde que motivados pela especificidade da obra, como era o caso da ETE Juiz de Fora/MG e concluiu asseverando que as exigências previstas no edital possuíam fundamento legal e que não houve limitação à participação das licitantes. Segundo ele, o que sempre se buscou foi a seleção de empresa especializada que tivesse qualificação técnica para a execução de uma obra de tão grande valia, relevância e dimensão, tanto do ponto de vista profissional como operacional. 
Análise:
O ex-Secretário de Obras, Sr. Jefferson Rodrigues Junior, afirma que, em razão das especificidades técnicas envolvidas, mesmo os serviços de menor materialidade poderiam comprometer o sucesso do empreendimento como um todo. 
No entanto, é forçoso notar que, em regra, esse raciocínio pode ser estendido para quase todos os sistemas construtivos contemplados em uma obra: por exemplo, o serviço de impermeabilização de um edifício, ainda que materialmente irrelevante, pode comprometer o desempenho de uma edificação inteira; assim como as sarjetas mal executadas em uma rodovia implicarão uma drenagem ruim e a consequente redução da vida útil do pavimento. Trata-se, portanto, de um argumento genérico que não é capaz de referendar as exigências impostas no certame em comento.
Segundo a jurisprudência desta Corte de Contas, as exigências para a comprovação da capacidade técnico-profissional e técnico-operacional devem se limitar, simultaneamente, às parcelas de maior relevância técnica e valor significativo. É o que dispõe a Súmula-TCU 263/2011:
	Para a comprovação da capacidade técnico-operacional das licitantes e, desde que limitada, simultaneamente, às parcelas de maior relevância e valor significativo do objeto a ser contratado, é legal a exigência de comprovação da execução de quantitativos mínimos em obras ou serviços com características semelhantes, devendo essa exigência guardar proporção com a dimensão e complexidade do objeto a ser executado.
A exigência de experiência anterior em serviço que, ainda que tecnicamente complexo, possua valor irrelevante na contratação almejada, pode vir a limitar a competitividade do certame com indesejáveis consequências antieconômicas, configurando-se, portanto, indevidamente restritiva. O contrário deve ser igualmente evitado: a exigência de experiência anterior em item materialmente relevante, mas que possa ser executado por qualquer licitante, em razão de sua simplicidade, tem o poder de violar a própria finalidade do instituto da qualificação técnica.
Ou seja, não basta a mera identificação da relevância técnica ou do risco de execução deficiente para justificar a exigência de experiência anterior em um determinado serviço. A fim de preservar outros princípios jurídicos fundamentais para a garantia da legalidade do certame, tais como a isonomia e a moralidade, é fundamental que o serviço seja, também, financeiramente relevante no contexto global do objeto licitado. Pela mesma razão, deve ser dada a devida publicidade e motivação aos critérios de escolha dos itens que limitarão o universo de concorrentes.
Conforme análise realizada pela equipe de fiscalização (peça 38) , o Edital enumerou uma lista dos 12 serviços exigidos para fins comprovação da habilitação técnica das licitantes. Comparando-se o valor de cada um desses com o valor global do objeto, verificou-se que grande parte dos serviços listados não apresentam relevância material e nem complexidade técnica (Tabela 2) :
Tabela 2 - Itens exigidos para qualificação técnica das licitantes
	Item
	Descrição
	Qtde mínima exigida no atestado
	Qtde total no orçamento de referência
	% exigido em relação ao orçado
	Custo total do item no orçamento de referência (R$) 
	Relevância do item no orçamento de referência

	b.1
	Construção de estação de tratamento de esgoto com capacidade igual ou superior a 480 l/s, incluindo obras civis, fornecimento, instalação e montagem eletromecânica, pré-operação e operação assistida, contendo:

	663.000,00
	0,6%

	b.1.1
	Sistema de controle de odores

	220.943,74
	0,2%

	b.1.3
	Sistema de desidratação com centrífuga

	565.825,00
	0,5%

	b.1.5
	Peneiramento mecânico tipo "escada"

	271.847,53
	0,2%

	b.1.6
	Automação e instrumentação de campo

	262.220,91
	0,2%

	b.1.7
	Sistema de remoção de areia tipo "air lift"

	43.604,89
	0,04%

	b.2
	Construção de elevatórias
	3
	5
	60,0%
	14.392.115,16
	13,1%

	b.3
	Subestação abrigada

	1.021.271,18
	0,9%

	b.4
	Armadura em aço CA-50
	500.000
	835.536
	59,8%
	7.386.140,18
	6,7%

	b.5
	Escoramento/blindagem
	125.000
	227.370
	55,0%
	5.252.296,45
	4,8%

	b.6
	Concreto estrutural fck = 30 Mpa
	4.600
	7.783
	59,1%
	3.926.256,69
	3,6%

	b.7
	Fornecimento e adensamento de areia
	20.700
	34.632
	59,8%
	4.159.571,74
	3,8%

	b.8
	Base e sub-base estabilizada
	10.800
	18.123
	59,6%
	1.661.155,23
	1,5%

	b.9
	Fundação em estaca
	11.300
	18.846
	60,0%
	2.312.756,67
	2,1%

	b.10
	Aterro manual/mecânico de valas
	77.000
	155.657
	49,5%
	2.510.291,95
	2,3%

	b.11
	Forma de madeira
	22.300
	36.929
	60,4%
	2.936.992,00
	2,7%

Fonte: Tabela elaborada com base na análise realizada pela equipe de auditoria (peça 32, p. 1) 
A equipe verificou, também, que os quantitativos mínimos exigidos para a habilitação técnico-operacional seriam excessivos (com percentual em torno de 60%) e, em alguns casos, irrelevantes do ponto de vista técnico (Tabela 2) . 
De fato, entende-se ser dever da Administração resguardar-se quanto à real capacidade técnica da licitante para prestar adequadamente os serviços pactuados, e, para tanto, é admitida a exigência de comprovação de experiência pretérita das empresas, incluindo a fixação de quantitativos mínimos, na execução de objeto similar ao previsto para a contratação, a fim de evitar contratempos futuros.
Busca-se, por meio desse instituto, examinar a capacidade técnica que a empresa licitante possui de reunir mão de obra, equipamentos e materiais para a perfeita execução do empreendimento, de acordo com a qualidade exigida e dentro do prazo estipulado.
No entanto, o histórico de decisões do TCU acerca dos limites de imposição desses quantitativos estabelece que as exigências sejam limitadas a 50% dos quantitativos constantes do orçamento do objeto licitado, como determinam, por exemplo, o Acórdão 1052/2012-TCU-Plenário e, mais recentemente, o Acórdão 2696/2019-TCU-Primeira Câmara (grifos acrescidos) :
	9.2.2. a exigência contida no item 10.1.2.1 do edital do certame, de comprovação de capacidade técnica operacional por meio de fornecimento anterior para universo de no mínimo 1.000 (mil) pessoas, contraria a jurisprudência do TCU, que é no sentido de a fixação de quantitativo mínimo não deve ser superior a 50 % do quantitativo de bens e serviços que se pretende contratar, conforme Acórdãos 737/2012 e 827/2014, ambos do Plenário, entre outros;
No mesmo sentido discorre o enunciado do Acórdão 1251/2022-TCU-Segunda Câmara, segundo o qual (grifos acrescidos) :
A exigência de comprovação da execução de quantitativos mínimos em obras ou serviços com características semelhantes, para fins de atestar a capacidade técnico-operacional, deve guardar proporção com a dimensão e a complexidade do objeto e recair, simultaneamente, sobre as parcelas de maior relevância e valor significativo. Como regra, os quantitativos mínimos exigidos não devem ultrapassar 50% do previsto no orçamento base, salvo em condições especiais e devidamente justificadas no processo de licitação.
Some-se a essa irregularidade a verificação, por parte da equipe de auditoria, de que a qualificação técnica dos itens listados na Tabela 2 deveria ser comprovada em, no máximo, 3 atestados, não sendo admitido o somatório de quantitativos em atestados distintos.
Veja que a exigência é, para alguns itens, restritiva sob vários aspectos, pois, além da necessidade de comprovar a execução prévia de serviços que não possuem relevância técnica nem material, os quantitativos exigidos eram superiores a 50% do total orçado e as licitantes deveriam fazê-lo num máximo de 3 atestados distintos e sem a possibilidade de somar os quantitativos. É o caso, por exemplo, das formas de madeira.
A jurisprudência do TCU considera que, em relação àqueles itens para os quais se exigiu apresentação de atestados com vistas à habilitação técnico-operacional, uma das condições possíveis para a limitação do número de comprovantes é a demonstração, devidamente fundamentada, de que o aumento de quantitativos do serviço do empreendimento em questão acarreta, necessariamente, e desproporcionalmente, dificuldades no cumprimento do prazo do contrato ou no gerenciamento do empreendimento, capazes de comprometer a qualidade ou a finalidade almejada na contratação.
O Ministro-Relator consignou no voto condutor do Acórdão 2760/2012-TCU-Plenário o seguinte entendimento (grifos acrescidos) : 
16. No que tange à limitação estabelecida no edital para a quantidade de atestados, também é irregular a fixação de número máximo de atestados ou certidões para comprovação da qualificação técnica da licitante, notadamente quando dissociada de justificativa robusta que demonstre sua pertinência em razão da especificidade do trabalho. Se o aumento de quantitativos do serviço não incrementa, incontestavelmente, a complexidade técnica da tarefa, não há motivos para estabelecer limite para o número de atestados.
No mesmo sentido deliberou o Acórdão 7982/2017-TCU-Segunda Câmara, segundo o qual a vedação, sem justificativa técnica, ao somatório de atestados para comprovar os quantitativos mínimos exigidos na qualificação técnico-operacional contraria os princípios da motivação e da competitividade, conforme excerto reproduzido a seguir:
9.4. dar ciência ao (...) sobre as seguintes ocorrências, verificadas nas (...) , a fim de que adote, se ainda não o fez, as medidas necessárias para evitar sua repetição nas próximas licitações:
 (...) 
9.4.5. vedação, sem justificativa técnica detalhada, ao somatório de atestados para comprovar os quantitativos de cada item exigidos na qualificação técnica (subitem 7.6.3, alínea "f") , contrariando os princípios da motivação e da competitividade e a jurisprudência deste Tribunal (Acórdãos 2.882/2008 e 2.646/2015 do Plenário) ;
De acordo, portanto, com os entendimentos firmados por esta Corte de Contas, a impossibilidade de se somarem os quantitativos de atestados diferentes deve envolver a demonstração técnica e robusta de que a execução de quantidades superiores, para cada item, exija maior capacidade operativa dos concorrentes, seja em função do aumento da complexidade técnica do objeto em face do aumento de quantidades, seja pela desproporção entre este incremento e o incremento do respectivo prazo de conclusão, bem como da capacidade gerencial para administrá-lo.
No caso em tela, verificou-se que a limitação ao somatório de atestados recaiu sobre itens de baixíssima complexidade técnica e mínima relevância material (conforme demonstrado na Tabela 2) , cujo incremento de quantidade verificado em razão do tamanho do empreendimento sob análise não significaria, necessariamente, risco a sua boa execução, a exemplo das fôrmas de madeira, das fundações em estacas e do aterro de valas. Para esses serviços, o impacto resultante do aumento no quantitativo a ser executado tão somente representaria o respectivo aumento na mão de obra e no material a ser empregado.
Ao final da análise, o que se verifica é que nem todas as exigências impostas no Edital com vistas à comprovação da qualificação técnica das licitantes se mostram totalmente desarrazoadas - existem, por exemplo, itens com relevância técnica e itens materialmente relevantes. Assim, é possível afirmar que, isoladamente, as exigências (ainda que indevidas) não tinham o condão de causar impacto significativo à competitividade do certame. No entanto, quando tomadas em conjunto, elas se tornaram por demais restritivas e, por essa razão, podem ter contribuído para que a licitação tenha contado com apenas duas propostas, apesar de 55 empresas terem retirado o Edital. Ainda, das duas empresas participantes, apenas uma restou habilitada (a Comim Construtora Eireli) , que ofertou um desconto irrisório de 0,9% em relação ao orçamento proposto pela PMJF. 
Todavia, em que pese a constatação de rigor excessivo nas cláusulas editalícias e o baixo número de disputantes, não se pode afirmar que tenha havido direcionamento do processo licitatório com o intuito de favorecer a empresa vencedora, motivo pelo qual não se mostra razoável pugnar pela anulação da disputa. 
Assim, com base em todo o exposto, entende-se que a manifestação do responsável não foi suficiente para justificar a adoção das exigências de habilitação técnica com caráter restritivo e, consequentemente, afastar a irregularidade apontada. Por essa razão, propõe-se rejeitar as razões de justificativa apresentadas pelo Sr. Jefferson Rodrigues Junior, ex-Secretário de Obras, e aplicar-lhe a multa prevista no art. 58, inciso III, da Lei 8.443/92 (LOTCU) , uma vez configurada a restrição à competitividade da Concorrência 017/2011-SO decorrente de critérios inadequados de habilitação e julgamento, em afronta aos arts. 30 e 31 da Lei 8.666/93.
Sobrepreço verificado no Contrato 01.2012.066
Conforme registrado no item Histórico, fora apontado sobrepreço total de R$ 4.286.935,06 no Contrato 01.2012.066, sendo R$ 2.270.745,43 decorrentes da não adoção de BDI diferenciado para itens de fornecimento de materiais de ferro fundido e R$ 2.016.189,63 decorrentes do aumento de preços unitários de alguns serviços. Registrou-se, também, a prática de preços unitários diferentes para serviços de mesma descrição, sem, no entanto, quantificar-se o valor do sobrepreço correspondente (peça 38, p. 13-18) .
Em decorrência do apontamento, por meio do Acórdão 2729/2018-TCU-Plenário, a PMJF e a empresa Comim foram instadas a se pronunciarem sobre a não adoção de BDI diferenciado (item 9.2.1) e sobre o aumento indevido de preços contratuais (item 9.2.2) . A Caixa também foi instada a se manifestar sobre a não adoção de BDI diferenciado (item 9.3) .
A Prefeitura de Juiz de Fora/MG apresentou suas respostas (peça 69) baseadas nos esclarecimentos detalhados pela Companhia de Saneamento Municipal de Juiz de Fora - Cesama (peça 70) para as ocorrências acima. A construtora Comim apresentou seus argumentos na peça 68 e a Caixa, na peça 61.
Na sequência, são registradas as manifestações dos instados sobre o tema (subitens II.1 a II.3) e, ao final, demonstra-se a análise quanto ao sobrepreço inicialmente apontado (subitem II.4) .
II.1 Manifestação da PMJF
Quanto à ausência de BDI diferenciado para aquisição dos tubos de ferro fundido:
Sobre essa questão, a Cesama mencionou o "Estudo sobre taxas referenciais de BDI de obras públicas e de equipamentos e materiais relevantes", realizado por esta Corte de Contas no âmbito do TC Processo 036.076/2011-2 e publicado em maio/2013, após a realização do certame, portanto, e que tratou das condições necessárias à utilização ou não do BDI diferenciado para itens de orçamento.
Segundo a Concessionária, o documento recomenda a utilização do BDI diferenciado somente nos casos em que o elemento em questão tiver uma incidência significativa na planilha orçamentária, superior a 12,4%, e que essa incidência percentual não seja obtida por meio do simples somatório de uma lista de itens.
Assim, alegou que os tubos de ferro fundido definidos no projeto, quando analisados individualmente por tamanho e classe de pressão, não apresentam a representatividade requerida para a adoção de BDI diferenciado, conforme estabelecido no documento do TCU. De modo a corroborar esse raciocínio, apresentou tabela com os quantitativos e valores dos tubos de ferro fundido constantes da planilha contratada (incluindo as fases 1 e 2) , os quais representam 11,6% do valor global do Contrato 01.2012.066 (peça 70, p. 7) .
Ressaltou que a Caixa, após analisar o resultado da licitação, não emitiu qualquer orientação no sentido de adotar o BDI diferenciado como exigência para os desembolsos. Acrescentou, ainda, que, de acordo com a realidade de fornecimento da indústria, nem sempre a aquisição dos tubos de maior diâmetro se dá com a mesma empresa que fornece os tubos de menor diâmetro ou as respectivas conexões.
A Prefeitura considerou importante, ainda, esclarecer que a adoção de BDI diferenciado está relacionada ao recolhimento do ISS. Para tanto, apresentou excerto do documento do TCU que aborda o assunto:
Conclui-se, dessa forma, que os componentes do BDI para fornecimento de materiais e equipamentos relevantes apresentam características próprias que as diferem dos componentes que integram o BDI de serviços de engenharia, o que justifica a adoção de uma taxa diferenciada em patamar inferior, especialmente em virtude da redução do percentual de algumas parcelas e da questão tributária, como a exclusão do ISS em razão da ausência de fato gerador para a incidência desse imposto.
Acrescentou que, na realização do contrato, estão sendo feitas as retenções do ISS em cada Nota Fiscal da alíquota máxima definida pelo município para a execução de obras (3%) , sem o abatimento dos valores referentes ao fornecimento de materiais (dos tubos de ferro fundido, no caso em questão) , o que descaracterizaria o instituto da diferenciação do BDI.
Assim, de acordo com o entendimento do ente, o valor questionado pelo TCU relativo à diferença de BDI estaria retornando ao município sob a forma de ISS, não havendo que se falar em dano ao erário.
Quanto ao aumento indevido dos preços contratados:
A Prefeitura e a Cesama alegaram que o suposto sobrepreço não deveria ser analisado de maneira estanque, sendo necessário considerar as condições que levaram à situação apontada.
Esclareceram que, após concluída a licitação, a planilha orçamentária contratada foi submetida à análise da Caixa para sua validação. O agente financeiro, então, apontou os itens cujos preços estariam acima dos valores indicados no Sinapi, embora o valor global apresentado pela empresa vencedora estivesse abaixo do valor da Administração.
Segundo os responsáveis, a fim de sanar o impasse e permitir o prosseguimento da licitação, de modo a assegurar o recebimento dos recursos federais para aplicação na obra, foi necessário reduzir os preços dos itens apontados pela Caixa a fim de que se adequassem ao patamar estabelecido pelo Sinapi. Todavia, a empresa vencedora do certame apontou o desequilíbrio econômico-financeiro do contrato, uma vez que, segundo ela, a redução aplicada inviabilizaria a execução total do objeto.
A fim de solucionar o impasse, a Prefeitura, a Cesama, a Caixa e a empresa contratada optaram por selecionar alguns itens da planilha que estivessem com os preços notadamente abaixo do limite do Sinapi e reajustá-los a maior, até esse limite, de maneira a restabelecer o mínimo equilíbrio econômico-financeiro da avença. Os responsáveis ressaltaram que, ainda assim, o valor global obtido era aproximadamente R$ 2 milhões inferior ao valor inicialmente contratado, caracterizando, portanto, a vantajosidade da contratação.
Alegaram que o sobrepreço apontado pela equipe de auditoria em relação à Fase 2, no valor de R$ 283.738,60, considerou a totalidade da execução dos serviços contratados. Ao passo que, se fosse considerado apenas o que havia sido efetivamente executado até então, o valor do sobrepreço não chegaria a R$ 70.000,00.
Por fim, asseveraram que o sobrepreço apontado só existe porque não foram considerados os itens que tiveram os valores reduzidos. Caso fossem considerados os valores majorados e os valores reduzidos, na verdade, ter-se-ia uma economia global de R$ 2.456.106,05 em relação ao que seria gasto caso não fossem feitos os acréscimos e as reduções.
II.2 Manifestação da empresa Comim Construtora Eireli
Quanto à ausência de BDI diferenciado para aquisição dos tubos de ferro fundido:
A construtora iniciou sua manifestação afirmando que, ao participar da Concorrência 017/2011-SO, estaria submetida às cláusulas e regras impostas pelo edital publicado pelo município de Juiz de Fora.
Ressaltou que o edital havia previsto, de forma conjunta, o fornecimento e a montagem dos tubos e conexões em ferro fundido, não envolvendo apenas a aquisição dos materiais, mas também o transporte, armazenamento, instalação e assentamento. Apontou que a grande extensão das obras, por si só, já seria suficiente para justificar a incidência de um único BDI.
Alegou que o instrumento convocatório foi publicado em 2011 com base no arcabouço jurídico vigente à época e acrescentou que, embora a questão tenha sido consolidada no âmbito do TCU por meio da Súmula 253/2010, a norma que impôs a redução da taxa de BDI para itens de fornecimento de materiais e equipamentos de natureza específica, qual seja, o Decreto 7.983/2013, entrou em vigor dois anos após a publicação do edital. 
Tendo em vista, ainda, que àquela época as dotações orçamentárias que sustentariam a contratação eram exclusivamente oriundas do orçamento municipal, as súmulas desta Corte não se aplicariam ao certame, segundo o entendimento da empresa.
Assim, diante das normas e condições impostas no edital, a empresa afirmou ter elaborado sua proposta de preços de forma a equalizar uma taxa de BDI que viabilizasse a prestação de bons serviços ao menor custo possível. A composição dos preços, prosseguiu, se baseou na premissa imposta pela Administração, que teria utilizado BDI único para todos os itens do edital, fator determinante para que se alcançasse o preço global contratado e salientou que a Caixa não opôs nenhum óbice à aplicação do BDI linear a todos os itens contratuais.
Destacou que, segundo consignado no relatório do Acórdão 2.729/2018, mesmo com a utilização de BDI único para todos os itens contratados, não foi verificado sobrepreço no valor global do contrato e que, portanto, é indiscutível que os preços praticados pela empresa são vantajosos e econômicos para a Administração pública, não causando qualquer dano ao erário.
Por fim, argumentou que a possível aplicação de um BDI diferenciado, nos termos calculados pela equipe de auditoria, ocasionaria inquestionável desequilíbrio econômico-financeiro ao contrato, cuja recomposição seria primordial de modo a evitar enriquecimento ilícito do erário em detrimento do prestador de serviços.
Quanto ao aumento indevido dos preços contratados:
A empresa contratada rememorou a irregularidade apontada pela equipe de auditoria segundo a qual 17 itens do contrato original tiveram seus preços majorados por ocasião do 9º Termo Aditivo Contratual, e que, somados, implicaram uma diferença de R$ 2.016.189,63.
 Discorreu brevemente sobre a evolução contratual do objeto ora analisado e prosseguiu afirmando que a licitação transcorreu conforme normas e condições estabelecidas no edital publicado em 2011, do qual sagrou-se vencedora com proposta no valor global de R$ 108.589.096,42, tendo assinado o contrato em 29/3/2012.
Informou que, a partir de manifestação da Caixa, a PMJF decidiu celebrar um aditivo contratual com vistas a atender as exigências feitas pelo órgão financiador quanto aos preços de determinados itens da planilha contratada em comparação com os preços praticados no Sinapi, fato que resultou numa redução do valor global contratado na ordem de R$ 2.456.106,05.
Frisou que a unidade técnica do TCU comparou os preços unitários dos serviços constantes da planilha de preços original com aqueles constantes do 9º Termo Aditivo, sendo que deveria ter comparado estes com os preços constantes do 1º Termo Aditivo, pois foi nessa oportunidade que os valores sofreram alteração.
Afirmou que, na adequação promovida pelo 9º Termo Aditivo, houve acréscimo de valores nos limites do Sinapi, mas que, em contrapartida, houve um decréscimo ainda maior, no montante de R$ 3.503.795,93, se considerados os itens detalhados na Tabela 3, a seguir:
Tabela 3 - Alteração de valores contratuais
	Preços da planilha contratual da vencedora (licitação) 
	Preços da planilha modificada
	Diferenças entre as planilhas

	Descrição
	Un
	 Qtde 
	R$ unit.
	R$ total
	R$ unit.
	R$ total
	R$ unit.
	R$ total

	Armadura em aço CA-50
	kg
	  835.536,22 
	 R$     8,76 
	 R$   7.319.297,29 
	 R$     7,24 
	 R$   6.049.282,23 
	 R$     1,52 
	 R$ 1.270.015,05 

	Carga mecânica de material cat 1 e solo com água
	m3
	  837.740,94 
	 R$     1,43 
	 R$   1.197.969,54 
	 R$     1,20 
	 R$   1.005.289,13 
	 R$     0,23 
	 R$    192.680,42 

	Demolição e recomposição de passeios de concreto
	m2
	    10.936,08 
	 R$   55,38 
	 R$      605.640,11 
	 R$   37,22 
	 R$      407.040,90 
	 R$   18,16 
	 R$    198.599,21 

	Espalhamento de terra em camadas no aterro utilizando trator sobre esteiras, dist. até 30 m
	m3
	  111.981,27 
	 R$     4,13 
	 R$      462.482,65 
	 R$     2,93 
	 R$      328.105,12 
	 R$     1,20 
	 R$    134.377,52 

	Execução de base e sub-base estabilizada granulometrica
	m3
	    18.123,00 
	 R$   90,84 
	 R$   1.646.293,32 
	 R$   79,38 
	 R$   1.438.603,74 
	 R$   11,46 
	 R$    207.689,58 

	Forma de madeira para fundação com tábua de 3A, sem reaproveitamento
	ms
	         429,10 
	 R$   75,04 
	 R$        32.199,66 
	 R$   32,64 
	 R$        14.005,82 
	 R$   42,40 
	 R$      18.193,84 

	Forma em chapa plastificada 12 mm
	ms
	    10.358,93 
	 R$   80,69 
	 R$      835.862,06 
	 R$   32,64 
	 R$      338.115,48 
	 R$   48,05 
	 R$    497.746,59 

	Fornecimento de cotovelo 90 PE 100 SDR D=160
	peça
	           17,00 
	 R$ 879,95 
	 R$        14.959,15 
	 R$ 153,30 
	 R$          2.606,10 
	 R$ 726,65 
	 R$      12.353,05 

	fornecimento e lançamento de lastro de pedra britada
	m3
	      4.863,48 
	 R$   97,55 
	 R$      474.432,47 
	 R$   95,99 
	 R$      466.845,45 
	 R$     1,56 
	 R$        7.587,03 

	Fundação em estaca
	m
	    18.846,04 
	 R$ 121,61 
	 R$   2.291.866,92 
	 R$ 105,70 
	 R$   1.992.026,43 
	 R$   15,91 
	 R$    299.840,50 

	Impermeabilização de estrutura
	m2
	      9.347,32 
	 R$   51,40 
	 R$      480.452,25 
	 R$   39,51 
	 R$      369.312,61 
	 R$   11,89 
	 R$    111.139,63 

	Pavimento asfáltico em CBU faixa "C" - e=3,5 cm
	m3
	      2.056,22 
	 R$ 791,96 
	 R$   1.628.443,99 
	 R$ 522,78 
	 R$   1.074.950,69 
	 R$ 269,18 
	 R$    553.493,30 

	Total geral:
	 R$ 16.987.951,87 
		 R$ 13.486.341,27 
		 R$ 3.503.795,93 

Fonte: Tabela extraída da manifestação apresentada pela Comim Construtora Eireli (peça 68, p. 10-11) 
Esclareceu que houve, em última análise, uma modificação contratual dos preços ajustados em razão do desequilíbrio causado por fato imprevisto pela Administração pública, qual seja, a exigência de redução de preços feita pela Caixa após a assinatura do contrato, e alegou que, se fossem efetivados apenas os decréscimos, a execução do objeto seria agravada de forma excepcional, podendo, inclusive, torná-la inviável.
Prosseguiu alegando que foram majorados os preços de alguns itens e o decréscimo de outros, totalizando 29 itens que tiveram seus preços modificados num universo de mais de 600 itens constantes da planilha contratada, ainda assim mantendo o equilíbrio econômico em proporções mais favoráveis à Administração do que à empresa contratada.
Por fim, concluiu que a revisão contratual realizada foi perfeitamente legal, respaldada pelo art. 65 da Lei 8.666/93 e que não trouxe qualquer prejuízo ao erário, pois teve como embasamento os preços estabelecidos no Sinapi e que, portanto, não há que se falar em sobrepreço.
II.3 Manifestação da Caixa Econômica Federal
A Caixa, em sua resposta, anuiu com o apontamento feito pela equipe de auditoria e esclareceu que, em 4/12/2015 (data anterior à realização da fiscalização) , a área de engenharia da instituição financeira já havia emitido manifestação contrária à não adoção do BDI diferenciado para itens de fornecimento de tubos e conexões em ferro fundido e informado sobre a involução do valor de R$ 2.442.188,53 referente ao valor integral dos tubos não assentados (material posto em canteiro) , conforme aferidos no RAE 401/2015 (peça 61) .
Na ocasião, a Caixa entendeu que, em razão de a aquisição dos tubos de ferro fundido ter ocorrido juntamente com a execução das obras, a não aplicação de BDI diferenciado nesses itens de mero fornecimento impedia a autorização do respectivo pagamento antes de sua instalação ou aplicação. Ainda, observou que, no caso em tela, a licitação se deu antes da emissão do Laudo de Análise por parte da Caixa, procedimento permitido pelas regras do PAC.
Ressaltou que nenhum valor referente aos tubos de ferro fundido, ainda que assentados, foi desbloqueado a partir de 13/7/2017 e que, de modo a evitar qualquer dano ao erário, a mandatária adotou, desde 2015, a posição conservadora de somente desbloquear o pagamento relativo a itens de fornecimento de tubos e conexões em ferro fundido após terem sido assentados e, mesmo assim, condicionando ao pagamento da diferença de 18% de BDI por parte do município (salientando que esse critério foi adotado somente para os tubos de ferro fundido já assentados quando da vistoria à obra) .
Apresentou a Tabela 4, a seguir, que detalha o saldo existente de R$ 571.607,58 à época, relativo a serviços afetos aos tubos de ferro fundido efetivamente realizados e não desbloqueados:
Tabela 4 - Valores bloqueados pela Caixa relativos à aquisição de tubos de ferro fundido
	Item
	BM19 (em R$) 
	RAE 292/2018                      (em R$) 
	BDI 18% (excedente pago) 
	Serviços executados/informados e não aferidos                                         (BM19 - RAE 292/2018)                             com BDI 30% (em R$) 
	Serviços executados/informados, não pagos e não aferidos (BM19 - RAE 292/2018) com BDI 12% (em R$) 
	Saldo teórico - serviços realizados e não pagos                        (em R$) 

	Tubos de ferro fundido assentados
	 R$ 1.460.299,96 
	 R$   675.140,22 
	  R$ 93.480,95 
	           R$ 785.159,74 
	 R$ 676.445,32 
	R$ 582.964,37 

	Conexões de ferro fundido assentadas
	 R$ 82.021,26 
	 R$     82.021,26 
	  R$ 11.356,79 
	 R$   -   
	 R$   -   
	- R$ 11.356,79 

	Total
	 R$ 1.542.321,22 
	 R$   757.161,48 
	 R$ 104.837,74 
	           R$ 785.159,74 
	 R$ 676.445,32 
	R$ 571.607,58 

Fonte: reprodução de tabela apresentada pela Caixa em sua manifestação (peça 61, p. 2) 
Por fim, considerou possuir condições de prosseguir com os desbloqueios tendo em vista as condições impostas ao tomador com a finalidade de evitar a materialização de riscos financeiros às verbas da União. No entanto, como medida protetiva, antes de proceder a eventuais desbloqueios, informou que irá aguardar a decisão desta Corte de Contas no sentido de ratificar o entendimento e o tratamento que a mandatária deu ao apontamento.
II.4 Análise das manifestações acerca do sobrepreço apontado
Quanto à análise dos preços contratuais propriamente dita, vale trazer aqui a afirmação constante do Relatório de Auditoria (peça 38, p. 1, 12 e 18) de que, para a análise de preços da planilha orçamentária do Contrato 01.2012.066, a equipe utilizou o Método da Limitação do Preço Global (MLPG) , considerando uma amostra de serviços, valendo-se da Curva de Pareto (Curva ABC) e procedendo as compensações dos preços excessivos de alguns itens com os descontos verificados em outros, além da observação de regras e critérios estabelecidos no art. 102 da Lei 12.708/2012 (LDO 2013) e no Decreto 7.983/2013, sobre a adoção dos sistemas referenciais de preços do Sinapi.
No entanto, a despeito dessa afirmação (aposta em vários trechos do relatório) , o apontamento de sobrepreço fora feito com base em análise segmentada, relativa ao BDI e à alteração de alguns preços unitários contratados, conforme método descrito abaixo.
Inicialmente, foram quantificados os itens sobre os quais deveriam incidir o BDI diferenciado, relativos ao fornecimento de tubos e conexões em ferro fundido, e sobre esse universo de itens foi calculada a diferença havida entre os preços praticados com o BDI "cheio" de 30% da planilha contratada e com o BDI de 14,02%, conforme valor médio preconizado pelo Acórdão 2622/2013-TCU-Plenário, para itens de mero fornecimento de materiais e equipamentos (peça 38, p. 14-16 - item 'a' do achado de auditoria) .
Em seguida, ao comparar os preços praticados nas planilhas constantes do contrato original e da planilha após a assinatura do 9º Termo Aditivo, a equipe verificou que vários preços haviam sido majorados. Diante dessa informação, o sobrepreço decorrente do aumento indevido dos preços foi calculado, considerando as quantidades de serviços cujos preços foram majorados multiplicadas pelos valores de aumento dos seus respectivos preços unitários (peça 38, p. 16-17 - item 'b') .
Houve ainda o registro de que alguns serviços da planilha orçamentária apresentavam preços divergentes. No entanto, não foi quantificado sobrepreço decorrente dessa impropriedade (peça 38, p. 17-18 - item 'c') .
Como resultado daquela análise, fora apontado sobrepreço no valor total de R$ 4.286.935,06 na planilha orçamentária vigente à época da fiscalização (após a assinatura do 9º TA) , em razão da não adoção de BDI diferenciado (R$ R$ 2.270.745,43, equivalente a 2,03% do valor contratado) e do aumento indevido de preços contratados (R$ 2.016.189,63, equivalente a 1,81% do valor contratado) . 
Registra-se que a equipe de auditoria realizou, também, a análise de preços pelo citado MLPG (peça 38, p. 18 - item 'd') . Todavia, além de constituir uma análise subsidiária (vez que, como visto, não serviu à conclusão sobre a regularidade ou não do orçamento contratado) , ela foi feita de forma simplificada, limitando-se à avaliação automatizada fornecida pelo software de análise de orçamentos elaborado pelo Tribunal (SAO - Sistema de Auditoria de Orçamentos) . Nessa análise simplificada não foi feita uma avaliação pormenorizada quanto à adequação dos serviços referenciais sugeridos pelo sistema, bem como utilizou-se BDI referencial uniforme para todos os itens orçamentários - inclusive os de fornecimento de materiais (em contrariedade à posição defendida sobre a questão) . 
Desta forma, diante da divergência entre o método aplicável (o MLPG) e o cálculo que efetivamente subsidiou o apontamento (análise segmentada) , bem como do caráter simplificado da análise subsidiária realizada pelo MLPG à época da auditoria, considera-se pertinente realizar uma nova análise de preços dos valores pactuados no Contrato 01.2012.066 de modo a verificar, de acordo com os normativos de auditoria e jurisprudência aplicáveis, a real existência de sobrepreço na planilha contratada.
Nova análise de preços do Contrato 01.2012.066
De acordo com o Roteiro de Auditoria de Obras (Portaria Segecex 33, de 7/12/2012) , a análise de preços deve sempre ser realizada por meio da comparação dos preços unitários orçados com preços paradigma. O guia também aduz que os preços referenciais utilizados em análise de preços dos orçamentos de obras públicas seguirão a seguinte ordem de prioridade: (i) fontes oficiais, (ii) fontes subsidiárias, (iii) fontes privadas e (v) fontes alternativas. Já o Decreto 7.983/2013 cita como fontes oficiais de referência de custos, em seus arts. 3º, 4º e 5º, Sinapi, Sicro e outros sistemas de referência de preços desenvolvidos por entidades da Administração Pública Federal.
Para essa nova análise, registrada no Apêndice A, usou-se a planilha orçamentária do 9º TA como base de comparação com os preços referenciais, cujo valor global é de R$ 111.648.948,09. No entanto, devido à dificuldade de se encontrar referências de preço para todos os itens materialmente mais relevantes da curva ABC, a presente análise contemplou 41 itens (foram excluídos 2 itens da planilha utilizada pela equipe de auditoria por falta de preços referenciais) , que equivalem a 46,65% do total da planilha orçamentária contratual (R$ 52.088.307,46) . Em que pese essa amostra estar aquém do percentual recomendado, de 80%, tal situação é comum em análises orçamentárias que contemplam grande quantidade de itens, sendo inclusive prevista no parágrafo 119 do citado Roteiro de Auditoria de Obras:
Em contratos com poucos componentes, é possível encontrar preços referenciais para mais de 90% do valor total da obra. Por outro lado, em contratos com quantidade grande de itens (acima de 1.000) , a amostra selecionada pode alcançar cerca de 100 itens, representando somente 50% do valor total, pois a inclusão de mais itens não acrescenta benefício relevante.
Nota-se, na tabela do Apêndice A, que a análise alcançou itens cuja representatividade no orçamento é de apenas 0,13%. Desta feita, conforme observado no trecho transcrito, para aumentar substancialmente a representatividade da amostra seria necessário incluir enorme quantidade de itens - procedimento que demandaria considerável esforço. Entende-se que, a luz do princípio da duração razoável do processo, tal procedimento não se justifica - sobretudo considerando as conclusões passíveis de se alcançar com base na amostra analisada, registradas mais adiante.
Ainda quanto à metodologia, os custos de referência adotados na análise foram obtidos, essencialmente, do Sinapi, na data-base de janeiro/2012 (data de aniversário do Contrato 01.2012.066) , conforme códigos indicados na planilha inserida ao final da presente instrução, sobre os quais incidiu o BDI referencial médio de 24,80%, em observância às orientações do Acórdão 2369/2011-TCU-Plenário (exarado anteriormente à publicação do edital da contratação em análise) para o caso de obras de saneamento. Já para os itens de fornecimento de tubos e conexões em ferro fundido foram adotados os custos de cotação apresentados pela empresa contratada em sua proposta inicial, porém, com incidência do BDI de 15,06%, em observância ao valor médio preconizado pelo referido aresto.
Frise-se, conforme registrado pela própria equipe no Relatório de Auditoria, que o emprego do BDI diferenciado se justifica pela natureza específica dos materiais, associada ao percentual significativo frente ao preço global da obra. No presente caso, o valor desses itens, somados, é de R$ 18.402.897,74, equivalentes a 16,6% do total contratado. 
Cabe aqui uma ponderação acerca da justificativa apresentada pela Cesama para a não adoção de BDI diferenciado na aquisição dos tubos e conexões em ferro fundido, qual seja, a existência de um estudo realizado pelo TCU, no âmbito do TC Processo 036.076/2011-2, segundo o qual a adoção de BDI diferenciado seria recomendada somente nos casos em que o material adquirido tivesse incidência significativa na planilha orçamentária e desde que essa incidência não fosse calculada com base no simples somatório dos itens (peça 70, p. 5-8) .
O citado estudo foi desenvolvido por grupo de trabalho interdisciplinar criado em atendimento ao Acórdão 2369/2011-TCU-Plenário, publicado em 31/8/2011, com a finalidade de estipular parâmetros de percentuais aceitáveis para taxas de Benefícios e Despesas Indiretas (BDI) para cada tipo de obra pública e para a aquisição de materiais e equipamentos relevantes.
Conforme excerto reproduzido a seguir, o estudo cita deliberações anteriores deste Tribunal que já haviam abordado o tema do BDI diferenciado para a aquisição de materiais e equipamentos e aponta, contudo, que não é possível determinar qual seria a incidência mínima dos preços desses produtos em relação ao valor global da obra acima da qual o BDI diferenciado deve ser, obrigatoriamente, aplicado, afirmando que cabe ao gestor, portanto, a análise de cada caso em particular (TC Processo 036.076/2011-2, peça 417, p. 53-54) :
288. Entende-se que o valor significativo do fornecimento dos materiais e equipamentos de natureza específica deve ser analisado no caso concreto pelo gestor público, quando da justificativa técnica e econômica do não parcelamento da obra. Citam-se os relatórios que antecedem os Acórdãos 893/2012 e 1.330/2009, ambos do Plenário, em que este Tribunal considerou, no primeiro caso, o percentual de 3% do orçamento da obra como relevante; e, no segundo, o percentual de 12,40% do valor do contrato como não sendo aplicável a taxa diferenciada de BDI. 
289. Portanto, cabe ao gestor público avaliar em cada caso concreto, devidamente motivado, a aplicação ou não do BDI diferenciado, levando em conta a natureza específica desses bens e as características da obra. Por outro lado, considera-se que esse percentual significativo não pode ser alcançado mediante o simples somatório de uma lista de itens que não preenchem os requisitos exigidos pela jurisprudência do TCU quanto à natureza específica dos materiais e equipamentos, mera intermediação e atividade residual da construtora. 
Todavia, em que pese não haver um valor mínimo estabelecido para aplicação desse BDI diferenciado, conforme se verifica no excerto reproduzido acima, entende-se que o percentual verificado no presente caso possui relevância suficiente para justificar sua adoção.
Mesmo considerando que o fornecimento do material, no presente caso, compreende diversas bitolas de tubos, as quais, isoladamente, podem não ser materialmente relevantes frente ao valor total da obra, não se pode negar que se trata de uma mesma família, cujos fornecedores são os mesmos.
O fundamento lógico por trás desse entendimento é que, caso os insumos fossem adquiridos diretamente pela Administração, não incidiria sobre eles toda uma gama de encargos indiretos da contratada. Certamente haveria gastos relacionados à guarda e estocagem dos materiais, ou alguma parcela de outros custos administrativos; mas é intuitivo que, proporcionalmente, os custos indiretos da empreiteira não se elevariam na mesma monta que os dispêndios diretos relacionados à compra desses materiais específicos.
Ou seja, quando o parcelamento não se faz técnica e economicamente viável para o caso de fornecimento de materiais e equipamentos materialmente relevantes e de reconhecida especificidade, a fim de evitar que a construtora se torne mera atravessadora no fornecimento desses insumos, faz-se necessária a aplicação de um BDI diferenciado sobre essa fração não parcelada da obra. Tenta-se, na verdade, simular os efeitos financeiros da compra direta.
Com base na metodologia descrita, a nova análise apontou um indício de sobrepreço global no valor de R$ 1.258.398,82, que corresponde a 2,48% da amostra analisada e 1,14% do total contratado:
Tabela 5 - Sobrepreço verificado no Contrato 01.2012.066
	Valor do sobrepreço na amostra (R$) [A]:
	1.258.398,82

	Valor contratual da amostra (R$) [B]:
	52.088.307,46

	Percentual de sobrepreço em relação à amostra [C = A/ (B-A) ]:
	2,48%

	Valor total do contrato (R$) [D]:
	111.648.948,09

	Percentual de sobrepreço em relação ao valor do contrato [E = A/ (D-A) ]:
	1,14%

Num primeiro exame, considera-se que a situação poderia demandar atuação deste Tribunal no sentido de determinar a repactuação do referido contrato para correção dos valores pactuados e, até mesmo, a glosa dos valores que tiverem sido pagos indevidamente à Comim Construtora Eireli.
Entretanto, julga-se necessário discorrer acerca da baixa materialidade do indício verificado, associada, no caso concreto, com a baixa representatividade da amostra analisada. Em outras oportunidades esta Corte se manifestou de forma bastante cautelosa a esse respeito, asseverando que esses dois fatores, quando simultaneamente presentes na análise de preços, fragilizam o apontamento de sobrepreço no contrato.
A fim de sintetizar entendimento semelhante ao que se busca aqui fundamentar, considera-se relevante transcrever trecho da Declaração de Voto do Ministro Valmir Campelo, apresentada no âmbito do Acórdão 3210/2013-TCU-Plenário (grifos acrescidos) :
Um orçamento de obra, por conceito, é um estudo que se utiliza das técnicas de Engenharia de Custos para prever o valor de um empreendimento. Com base em pesquisas de custo, estudos médios de produtividade de equipamentos e mão de obra, consumos médios - ou específicos - de insumos, dentre outros, tudo aplicado às condições específicas temporais e locais da obra, o orçamentista irá estimar o quanto será gasto para feitura daquele objeto.
Quanto melhor o projeto e mais particulares forem as condições de contorno estabelecidas para aquele empreendimento, mais próximo o valor estimado será do real; mas é certo que o valor nunca será idêntico. Isso é o verdadeiro significado do Princípio da Aproximação do orçamento. O TCU, nesse contexto, em mais de uma dezena de decisões (1791/2008; 1329/2009; 2631/2007; 2065/2007; 941/2010; 1979/2010; 763/2011; 2086/2012; 3382/2012, todos do Plenário, dentre outros) , considerou que sobrepreços globais de menor monta, provenientes de preços unitários acima dos paradigmas oficiais (geralmente, inferiores a 5%) , não tinham a musculatura suficiente para materializar o dito enriquecimento ilícito.
Visão diferente seria se os sobrepreços proviessem de excessos de quantitativos de serviços - o que não é o caso na situação em apreço. Em obediência aos arts. 62 e 63 da Lei 4.320/64, só devem ser liquidadas e pagas as quantidades verdadeiramente executadas, e na qualidade editalícia exigida. Ressalto que, tal qual bem defendido pelo digno revisor, Ministro Walton Alencar Rodrigues, não deve existir uma regra universal acerca da tolerância quanto ao nível de sobrepreço admitido. Cada caso concreto trará nuanças a serem consideradas: como o nível de conservadorismo das análises empreendidas, o tamanho da amostra balizadora do sobrepreço, a relação do sobrepreço com relação à amostra analisada, dentre outros condicionantes.
Especificamente quanto ao caso concreto, verifiquei que, em regra, os ditos valores superfaturados, além da baixa monta, foram calculados com base em amostras inferiores a 50% do valor contratado (anexo 6, fls. 509 a 535, do TC Processo 009.887/2004-0) . Significa que mais da metade das pactuações foi ignorada na taxação de superfaturamento (em um dos casos, de pouco mais de 3%, como demonstrado no voto do relator) .
Esse espectro amostral, ao meu entender, aliado a envergadura da falada sobreavaliação, não intuem, em termos da lógica orçamentária - que, afinal, é um exercício de previsão -, a taxação inequívoca do enriquecimento sem causa. Pelo menos nos elementos expostos nos autos. 
O recente relatório do Acórdão 1756/2022-TCU-Plenário (Relator Bruno Dantas) também segue esse mesmo entendimento:
333. Sobre os indícios de sobrepreço e superfaturamento no Contrato 51/Siurb/13 (item I) , conforme detalhado nas composições apresentadas na peça 146 e na curva ABC atualizada constante do Apêndice A deste trabalho, a análise das manifestações apresentadas conduziu a uma redução do indicativo de sobrepreço de cerca de R$ 37,5 milhões (ou 8,96% em relação ao valor do contrato) , para cerca de R$ 9,5 milhões (ou 2,14% em relação ao valor do contrato) . 
334. Contudo, considerando que, nos termos do item I.2.3.2 do Roteiro de Auditoria de Obras Públicas (Portaria-Segecex 33/2012) , do item 4.3.1 da Orientação Técnica OT-IBR 005/2012, assim como do entendimento extraído da Declaração de Voto do Min. Valmir Campelo, apresentada no âmbito do Acórdão 3210/2013-TCU-Plenário (rel. Raimundo Carreiro) , a amostra de preços analisada, de 46,2%, pode ser insuficiente para se apontar um sobrepreço de baixa monta (2,14%) , existindo probabilidade razoável de que os itens contratuais não analisados possam compensar o sobrepreço global apontado - e até mesmo transformá-lo em subpreço; e considerando, ainda, que as partes envolvidas foram involuntariamente induzidas a se pronunciar somente sobre dez dos 51 serviços utilizados para a formação do sobrepreço; entende-se que o indício de irregularidade em questão deva ser suprimido.
No caso em tela, considerando a limitação da amostra (menos de 50%) e, sobretudo, a pequena magnitude do indício de sobrepreço apurado (da ordem de 1%) , há real possibilidade de que os itens contratuais não analisados possam compensar o sobrepreço global apontado, e até mesmo transformá-lo em subpreço. Eventuais alterações em premissas utilizadas na análise poderiam produzir o mesmo efeito.
Como exemplo, cita-se o caso do item "administração local" (item 6 na planilha do Apêndice A) , cujo valor contratado é de R$ 3.244.174,79, que equivale a 2,91% do valor total da planilha. 
O Acórdão 2622/2013-TCU-Plenário estabelece que, ao verificar a adequabilidade das planilhas orçamentárias das obras públicas, deve-se utilizar como referência do impacto esperado para os itens associados à administração local, em obras de construção de redes de abastecimento de água, coleta de esgoto e construções correlatas, valores entre 4,13% e 10,86% do total do orçamento (referentes, respectivamente, ao 1º e 3º quartis na análise estatística realizada) . No caso concreto, como o valor praticado está abaixo desses índices, considerou-se adequado o valor praticado (não há sobrepreço nem subpreço) .
De forma diversa, aplicando-se o percentual referencial mínimo sobre o valor total do contrato (R$ 111.648.948,09) , tem-se que o item "administração local" poderia ser de R$ 4.611.101,56 na planilha do contrato que, ainda assim, estaria abaixo do limite estabelecido pelo referido aresto (em seu valor mínimo) . Nessa hipótese metodológica, considerando-se o valor pactuado em contrato apenas para esse item em particular, que é de R$ 3.244.174,79, pode-se afirmar que o contrato apresentaria um subpreço de R$ 1.366.926,77 no item (decorrente da diferença entre o valor referencial estabelecido pelo acórdão e o valor contratado) . Essa consideração, por si só, elidiria o indício de sobrepreço verificado na presente análise. 
Frisa-se que, embora o Acórdão 2622/2013-TCU-Plenário tenha sido publicado em data posterior à realização do certame, considera-se pertinente sua utilização como referencial para o item "administração local" no caso concreto, tendo em vista que os valores nele indicados foram calculados com base em inúmeras contratações de obras públicas pretéritas, de modo que tendem a refletir os valores praticados à época da contratação. Ademais, sua aplicação não implicou qualquer impugnação ao valor contratado.
Do exposto, nesse contexto de limitada prospecção e, consequentemente, da baixa representatividade da amostra empregada na análise dos preços contratados, juntamente com a baixa magnitude do indício apurado, considera-se prejudicada a formação de convicção sobre a real existência de sobrepreço no Contrato 01.2012.066, razão pela qual se propõe considerar elidido o indício de irregularidade inicialmente apontado.
Ressalta-se que a conclusão acima não pode ser confundida com a admissão de algum nível de sobrepreço no contrato público. Trata-se, de forma diversa, do reconhecimento de que a baixa materialidade das divergências verificadas, associada com as limitações da análise, não permitem concluir, de forma inequívoca, que o valor global do contrato é indevidamente superior ao valor referencial ao qual está limitado.
Deste modo, não se faz necessário adentrar na análise pormenorizada dos argumentos trazidos pelas partes chamadas em oitiva, uma vez que, independentemente da sua procedência ou não, restou afastado o apontamento inicial.
Considera-se pertinente, contudo, abordar a manifestação da Caixa no que se refere ao procedimento de pagamento dos tubos de ferro fundido, sobre o qual a estatal manifestou receio (peça 61, p. 2) .
Em geral, verifica-se que a estatal demonstrou zelo ao limitar os pagamentos para os serviços que utilizam materiais de ferro fundido em razão da não consideração, no contrato, de BDI diferenciado para esses itens, bem como ao autorizar os pagamentos apenas após efetiva aplicação dos materiais em obra. Ressalva se faz, unicamente, no que se refere ao entendimento de que a diferença de valores (decorrente da diferença entre o BDI praticado no contrato e o BDI considerado adequado) poderia ser arcada pelo município tomador do recurso.
É importante deixar assente que, caso a não utilização do BDI diferenciado nesses itens tivesse, de fato, implicado sobrepreço no contrato (o que não se verificou, conforme reanálise de preços aqui realizada) , não haveria que se permitir o pagamento da diferença pelo ente tomador. Neste caso, caberia à estatal, na qualidade de mandatária, demandar a adequação do item orçamentário, sob pena de não autorizar qualquer desembolso, seja o recurso proveniente do OGU ou de contrapartida municipal.
Autorizar o aporte de recursos do tomador para suportar a diferença de valores seria anuir com a prática de sobrepreço sob o argumento de que tal divergência estaria sendo arcada pelo ente subnacional. Tal raciocínio não merece prosperar, conforme análise registrada anteriormente nesta instrução (parágrafo 15) .
De todo modo, uma vez que a situação não gerou qualquer consequência no presente caso e, ainda, considerando a elisão do indício de sobrepreço inicialmente apurado no contrato, entende-se desnecessário o encaminhamento de deliberação específica a respeito do entendimento manifestado pela estatal. 
Com base no exposto, quanto ao mérito do indício ora afastado, mostra-se suficiente dar ciência à PMJF, com vistas a evitar a prática de ocorrência semelhante, de que a não utilização de BDI reduzido para os itens de tubulação de ferro fundido no orçamento referencial da Concorrência 017/2011-SO configura infração ao art. 9º, §1º, do Decreto 7.983/2013, bem como à Súmula TCU 253/2010.
Ausência de parcelamento do objeto da Concorrência 017/2011-SO, embora técnica e economicamente viável (item 9.4) 
Manifestação da PMJF
Quanto à ausência de parcelamento do objeto, a Prefeitura Municipal foi instada a se manifestar preliminarmente, antes da conclusão dos trabalhos de fiscalização, e arguiu que, pela concepção original do objeto, o subsistema Ipiranga/Santa Luzia fazia parte do Sistema União Indústria (Vila Ideal) e que, quando da elaboração dos projetos concernentes à Concorrência 017/20-SO, optou-se pela separação desses sistemas, até por questões de melhoria da eficiência do conjunto, o que de certa forma configuraria uma espécie de parcelamento das obras de ampliação do Sistema de Esgotamento Sanitário de Juiz de Fora, argumentação que foi considerada insuficiente pela equipe.
Em resposta à oitiva promovida posteriormente, em cumprimento à determinação do Acórdão 2729/2018-TCU-Plenário, a PMJF, com base nos argumentos apresentados pela Cesama, declarou que as obras integrantes do referido certame formam um sistema interligado, composto por coletores, estações elevatórias, interceptores e estação de tratamento. Alegaram que, ainda que fosse tecnicamente possível, a contratação de forma parcelada não apresentaria vantagens suficientes de modo a compensar eventuais problemas que pudessem decorrer dessa escolha.
Afirmou que o escoamento se dá por gravidade e que, como exemplo da dificuldade de se conciliar vários contratos simultâneos, uma diferença de cotas entre um sistema e outro, executado por construtores diferentes, prejudicaria ou impediria o correto funcionamento de todo o sistema. Ainda, que a eventual insolvência de qualquer das contratadas, ou problema administrativo que viesse a impedir o prosseguimento de algum dos contratos, também prejudicaria a funcionalidade do empreendimento.
Ademais, alegaram que a aquisição de itens separadamente pela Administração, tal como as tubulações e conexões, não seria possível, tendo em vista que o normativo da Caixa impede o pagamento de tubulações não assentadas e que a Prefeitura não disporia de fluxo de caixa para aguardar o momento do assentamento.
Reiteraram que as justificativas acima se aplicariam ao sistema interligado, aos coletores São Pedro, Tapera, Matirumbide, Dantas, às elevatórias, aos interceptores do Paraibuna e à ETE, mas reconheceram não se aplicarem ao sistema Ipiranga e à ETE Santa Luzia por se tratarem de sistemas independentes, os quais poderiam, eventualmente, ter sido licitados separadamente, mas que a opção por licitar todos juntos se deveu ao fato de estes últimos representarem uma pequena parcela (inferior a 25%) em relação ao conjunto da obra. 
Por fim, tendo em vista que essa etapa ainda não foi iniciada, e em alinhamento à recomendação da Caixa, o município manifestou a intenção de suprimi-la do contrato e efetuar nova licitação específica para esses trechos.
Análise:
A equipe de auditoria pontuou que a Concorrência 017/2011-SO foi concebida pela PMJF sem que constasse, nos autos, justificativas técnicas e econômicas para o não parcelamento do objeto, situação contrária às disposições do art. 23, §1º, da Lei 8.666/1993.
 Segundo o entendimento inicial da equipe, o certame teve o universo de participantes restringido somente a grandes construtoras dado o alto valor global do objeto, de R$ 109.575.273,75 e, consequentemente, do seu grande porte. 
A equipe verificou, com base nas recomendações do "Roteiro de Auditoria de Obras Públicas" (edição de Dezembro/2012, quadro 24, p. 95-96) , que o empreendimento sob análise apresentou três critérios não cumulativos que indicavam seu parcelamento, quais sejam: (i) a ampliação do sistema de esgotamento sanitário abrange grande área da cidade de Juiz de Fora; (ii) trata-se de execução de componentes materialmente relevantes, tais como ETEs, obras lineares e estações elevatórias; e (iii) alta materialidade do fornecimento das tubulações de ferro fundido, da ordem de 13% do valor total da obra. 
Convém observar que, de fato, a jurisprudência do TCU é consolidada no sentido de que a regra é a do parcelamento dos serviços a serem licitados pela Administração Pública e que sua impossibilidade deve ser devidamente justificada. No entanto, entende-se que o empreendimento ora analisado, ainda que constituído por diversas intervenções, configura, com exceção dos dois itens para os quais a própria PMJF reconheceu a independência (sistema Ipiranga e ETE Santa Luzia) , um sistema interligado, de modo que essas intervenções interferem diretamente umas nas outras.
Por essa razão, faz-se necessária a gestão sequenciada dessas intervenções, sob pena de comprometimento da funcionalidade de todo o sistema em razão de eventual interrupção contratual de alguma das parcelas licitadas separadamente, como já foi abordado no voto revisor que conduziu ao Acórdão 397/2008-TCU-Plenário (grifos acrescidos) :
112. Na mesma direção, outras deliberações do TCU concluíram que, principalmente em obras de grande porte, afora o embaraço na compatibilização de cronogramas, os custos de gerenciamento de vários contratos redundam mais dispendiosos do que um eventual ganho no preço total resultante do parcelamento, como ilustra o Acórdão 406/2006-TCU-Plenário.
 (...) 
114. Por conseguinte, depreendo que a contratação global do empreendimento, admitida, como está, a participação de consórcios (no chamado 'parcelamento material') , representa a melhor alternativa para o resguardo do interesse público.
Vale ressaltar que a possibilidade de participação de consórcio foi contemplada no item 3.1.6 do edital da Concorrência 017/2011-SO, limitada ao máximo de 2 empresas, observadas as condições previstas no art. 33 da Lei 8.666/1993.
Assim, considerando que a gestão desse sequenciamento seria sobremaneira dificultada no caso de celebração de vários contratos isolados, pondera-se como regular o não parcelamento da obra em questão.
CONCLUSÃO
A presente instrução trata da análise das manifestações apresentadas em resposta às oitivas e à audiência determinadas no Acórdão 2729/2018-TCU-Plenário, em razão dos indícios de irregularidades verificados na fiscalização empreendida nas obras de ampliação do Sistema de Esgotamento Sanitário de Juiz de Fora/MG, objeto do Contrato 01.2012.066, celebrado entre a Prefeitura Municipal de Juiz de Fora e a Comim Construtora Eireli.
As determinações do referido aresto, tratadas nessa instrução, foram as seguintes: i)  realizar a audiência do Sr. Jefferson Rodrigues Junior, ex-Secretário de Obras, quanto à restrição à competitividade da licitação decorrente de critérios inadequados de habilitação e julgamento (item 9.1) ; ii) promover a oitiva da PMJF e da empresa Comim Construtora Eireli  acerca do sobrepreço decorrente da não adoção de BDI diferenciado e do aumento indevido de preços contratuais (itens 9.2.1 e 9.2.2) ; iii) promover a oitiva da Caixa sobre a não adoção de BDI diferenciado (item 9.3) ; iv) promover a oitiva da PMJF acerca da ausência de parcelamento do objeto, embora tecnicamente e economicamente viável (item 9.4) .
Quanto à restrição à competitividade do certame (item 9.1) , entende-se que a manifestação do Sr. Jefferson Rodrigues Junior não foi suficiente para justificar a adoção das exigências de habilitação técnica com caráter restritivo que, em conjunto, podem ter contribuído para a falta de concorrência efetiva do certame.
Ainda assim, não se pode afirmar que tenha havido direcionamento do processo licitatório com o intuito de favorecer a empresa vencedora, motivo pelo qual não se mostra razoável pugnar pela anulação da disputa. 
Por essa razão, propõe-se rejeitar as razões de justificativa apresentadas pelo Sr. Jefferson Rodrigues Junior, ex-Secretário de Obras, e aplicar-lhe a multa prevista no art. 58, inciso II, da Lei 8.443/92 (LOTCU) , uma vez configurada a restrição à competitividade da Concorrência 017/2011-SO decorrente de critérios inadequados de habilitação e julgamento, em afronta aos art. 30 e 31 da Lei 8.666/93 (conforme análise realizada nos parágrafos 28 a 48 da presente instrução) .
Quanto ao indício de sobrepreço verificado em razão da não adoção de BDI diferenciado e do aumento indevido de preços contratuais (item 9.2.1 e 9.2.2) , procedeu-se a uma nova análise orçamentária, com base no método preconizado pelo TCU (MLPG) e de forma mais acurada do que a análise simplificada registrada à época da auditoria (baseada em análise automatizada do SAO e com utilização de BDI uniforme em toda a amostra) .
Dessa nova análise, realizada em uma amostra equivalente a 46,65% da planilha contratada, resultou um indício de sobrepreço no valor de R$ 1.258.398,82, que representa 1,14% do valor global do contrato, fato que, em primeira análise, poderia implicar uma atuação coercitiva deste Tribunal.
Todavia, considerando a baixa magnitude da divergência (aproximadamente 1%) , associada à limitação da amostra (menos de 50% do total contratado) , entende-se plausível a possibilidade de que, no caso em tela, os itens contratuais não analisados possam compensar o sobrepreço global apontado, e até mesmo transformá-lo em subpreço. Milita no mesmo sentido a eventual alteração de premissas utilizadas na análise: a consideração, como valor paradigma, do valor referencial indicado pelo TCU para o serviço de administração local da obra (ainda que o valor relativo ao 1º quartil, de 4,13% do valor do orçamento) , elidiria a divergência apurada.
Desse modo, considera-se prejudicada a formação de convicção sobre a real existência de sobrepreço do Contrato 01.2012.066, razão pela qual propõe-se considerar elidido o indício inicialmente apontado (conforme análise realizada nos parágrafos 86 a 125 da presente instrução) .
A respeito do sobrepreço, vale fazer menção, apenas, à tese de utilização do BDI reduzido para itens de fornecimento de materiais. Conforme discorridos nos parágrafos 97 a 101, não merecem prosperar as alegações trazidas pelos ouvidos. Assim, cabe dar ciência à PMJF, com vistas a evitar a prática de ocorrência semelhante, de que a não utilização de BDI reduzido para os itens de tubulação de ferro fundido no orçamento referencial da Concorrência 017/2011-SO configura infração ao art. 9º, §1º, do Decreto 7.983/2013, bem como à Súmula TCU 253/2010. 
Por fim, quanto à ausência de parcelamento do objeto (item 9.4) , em que pese o TCU haver consolidado jurisprudência no sentido de que o parcelamento seja a regra, entende-se que o empreendimento analisado é constituído por diversas intervenções que interferem umas nas outras e que, portanto, a gestão desse sequenciamento seria sobremaneira dificultada no caso de celebração de vários contratos isolados. Por essa razão, pondera-se como regular o não parcelamento da obra em comento (conforme análise realizada nos parágrafos 131 a 137 da presente instrução) .
PROPOSTA DE ENCAMINHAMENTO
Submetem-se os autos deste processo à consideração superior com as seguintes propostas:
a)  rejeitar as razões de justificativa apresentadas pelo Sr. Jefferson Rodrigues Junior, ex-Secretário de Obras (CPF XXX.894.236-XX) , e aplicar-lhe a multa prevista no art. 58, inciso II, da Lei 8.443/92, uma vez configurada a restrição à competitividade da Concorrência 017/2011-SO decorrente de critérios inadequados de habilitação e julgamento, em afronta ao art. 37, inciso XXI, da Constituição Federal, aos arts. 3º, §1º, inciso I, e 30, §1º, inciso I, e §§ 3º e 5º, da Lei 8.666/1993, e à Súmula TCU 263/2011;
b)  dar ciência à Prefeitura Municipal de Juiz de Fora, com base no art. 9º, inciso I, da Resolução-TCU 315/2020, a fim de evitar a prática de ocorrência semelhante, que a não utilização de BDI reduzido para os itens de tubulação de ferro fundido no orçamento referencial da Concorrência 017/2011-SO configura infração ao art. 9º, §1º, do Decreto 7.983/2013, bem como à Súmula TCU 253/2010;
c)  considerar elididos os indícios de irregularidades relativos ao sobrepreço e ao não parcelamento do objeto, inicialmente apontados no relatório de auditoria;
d)  informar ao Sr. Jefferson Rodrigues Junior, ex-Secretário de Obras (CPF XXX.894.236-XX) , à Prefeitura Municipal de Juiz de Fora, à Caixa Econômica Federal, à Companhia de Saneamento Municipal de Juiz de Fora/MG (Cesama) e à empresa Comim Construtora Eireli do acórdão que vier a ser proferido, destacando que o relatório e o voto que fundamentam a deliberação ora encaminhada podem ser acessados por meio do endereço eletrônico www.tcu.gov.br/acordaos."
É o relatório.

Edgar Souza Ferreira (99.147/OAB-MG) e outros, representando Prefeitura Municipal de Juiz de Fora - MG; Rene Luis da Silva Gurgel (105.697/OAB-MG) e outros, representando Comim Construtora Eireli

Não atuou

FISCOBRAS 2018. OBRAS DE AMPLIAÇÃO DE ESGOTAMENTO SANITÁRIO. POSSÍVEIS IRREGULARIDADES. RESTRIÇÃO AO CARÁTER COMPETITIVO. SOBREPREÇO. AUSÊNCIA DE PARCELAMENTO DO OBJETO. AUDIÊNCIA E OITIVAS. RAZÕES DE JUSTIFICATIVA NÃO ACOLHIDA. MULTA. DESCONSTITUIÇÃO DO SOBREPREÇO. CIÊNCIA. ARQUIVAMENTO.

RELATÓRIO DE AUDITORIA (RA)

Secretaria de Fiscalização de Infraestrutura Urbana (SeinfraUrbana)

Trata-se de auditoria inserida no Fiscobras 2018, relativa às obras de ampliação do sistema de esgotamento sanitário de Juiz de Fora/MG, com a finalidade de elevar o nível de tratamento de esgotos, contribuindo para a preservação e recuperação ambiental do rio Paraibuna, afluente que perpassa o território do município e compõe a bacia federal do rio Paraíba do Sul. 
2.	As obras fiscalizadas integram o Termo de Compromisso 0408.676-09/2013 (Siafi 682.715) , celebrado entre o Ministério das Cidades, representado pela Caixa Econômica Federal, e o município de Juiz de Fora, tendo como interveniente executor a Companhia de Saneamento Municipal - Cesama.
3.	O volume de recursos fiscalizados alcançou R$ 111.648.948,06, que corresponde ao valor total do Contrato 01.2012.066, firmado com a empresa Comim Construtora Ltda. (atual Comim Construtora Eireli) , vencedora da Concorrência 017/2011-SO, promovida pela Prefeitura Municipal de Juiz de Fora, referente à parte das obras incluídas no Termo de Compromisso 0408.676-09/2013.
4.	O valor do contrato está detalhado em duas planilhas orçamentárias distintas, cada uma vinculada exclusivamente a uma fonte de recursos. Uma denominada Fase 1, no total de R$ 78,4 milhões (70,22% do contrato) , possui suporte financeiro no Contrato de Financiamento FGTS 0161.603-73/06, firmado entre a Caixa Econômica Federal e o município de Juiz de Fora. A outra, denominada Fase 2, refere-se à parte das obras custeada com recursos do Orçamento-Geral da União (Termo de Compromisso 0408.676-09/2013) , no total de R$ 33,25 milhões (29,78% do contrato) .
5.	De início, é pertinente registrar que a presença de recursos de diferentes fontes não impede a atuação do TCU. A jurisprudência deste Tribunal reitera em diversos julgados sua competência para fiscalizar a totalidade dos ajustes firmados parcialmente com recursos federais. Nesse sentido há os Acórdãos 2.235/2010, 2.658/2010 e 3.240/2011, todos do Plenário.
6.	A fiscalização encontrou os seguintes indícios de irregularidades: i) sobrepreço decorrente da ausência de BDI diferenciado para alguns serviços (apurado em R$ 2.270.745,43) , do aumento indevido de preços contratuais (no valor de R$ 2.016.189,63) e de preços diferentes para serviços iguais (valor não quantificado) ; ii) restrição à competitividade da licitação decorrente de critérios inadequados de habilitação e julgamento; iii) ausência de parcelamento do objeto, embora técnica e economicamente recomendável; e iv) inadequação dos orçamentos do edital e do contrato.
7.	O Tribunal então, por meio do Acórdão 2729/2018-TCU-Plenário, determinou a realização das seguintes providências:
7.1. audiência do ex-Secretário de Obras, em função da inclusão no edital de cláusulas restritivas à competitividade;
7.2. oitiva da Prefeitura e da contratada:
7.2.1. pela não adoção de BDI diferenciado para alguns serviços; e 
7.2.2 pelo aumento de preços de certos itens;
7.3. oitiva da Caixa Econômica Federal - CEF, pela não adoção de BDI diferenciado para alguns serviços; e
7.4. oitiva da Prefeitura, pela ausência de parcelamento do objeto. 
8.	Examinam-se, nesta oportunidade, as defesas apresentadas pelos responsáveis.
9.	Anoto, desde logo, que acolho integralmente as propostas bem construídas pela unidade técnica, adotando como meus os argumentos que as fundamentam.
10.	De fato, ex-Secretário de Obras, Sr. Jefferson Rodrigues Júnior, não conseguiu justificar as rigorosas e anticoncorrenciais exigências incluídas no certame para fins de comprovação de habilitação técnica dos licitantes. O edital previu uma lista de 12 serviços que demandariam essa comprovação prévia. Ocorre que, consoante a Tabela 2 transcrita no relatório, a grande maioria desses serviços não tinha nenhuma relevância material ou complexidade de execução.
11.	Além disso, os quantitativos mínimos para comprovação, em média de 60% dos serviços demandados, superam os 50% considerados, como regra, aceitáveis pela jurisprudência desta Corte (Acórdão 1251/2022-TCU-Segunda Câmara, 2.696/2019 - 1ª Câmara e 1.052/2012 - Plenário) .
12.	O edital estabeleceu, ademais, que a qualificação técnica deveria ser comprovada em, no máximo, 3 atestados. E que não seria possível somar, para fins de atingimento do quantitativo mínimo exigido, os serviços equivalentes constantes de atestados diferentes.
13.	No fim o resultado não poderia ter sido outro: houve restrição à competitividade. Não obstante o edital ter sido retirado por 55 interessados, apenas duas empresas participaram da licitação e somente uma restou habilitada, tendo oferecido um desconto inferior a 1% em face do orçamento proposto.
13.	Tudo isso considerado e o fato irrefutável de que as exigências descabidas inviabilizaram a concorrência em função do número de participantes que efetivamente disputaram o certame impõem que se rejeite as razões de justificativa do responsável, infligindo-lhe a multa prevista no art. 58, inc. II da Lei 8.443/1992, por descumprimento do art. 37, inciso XXI, da Constituição Federal, dos arts. 3º, §1º, inciso I, e 30, §1º, inciso I, e §§ 3º e 5º da Lei 8.666/1993, e da Súmula TCU 263/2011.
14.	Quanto às oitivas da Prefeitura, da contratada e da CEF acerca dos fatos que supostamente configurariam sobrepreço, em razão da não adoção de BDI diferenciado para alguns serviços e pelo aumento de preços de certos itens, entendo que o exame das justificativas ficou prejudicado diante da conclusão da SeinfraUrbana de que o sobrepreço global seria de apenas 1,14% do valor contratado, em uma nova avaliação pelo método da curva ABC.
15.	Segundo a unidade especializada, essa reavaliação foi necessária em função da divergência entre o método alegadamente aplicado pela instrução técnica anterior e o cálculo que realmente fundamentou o achado do sobrepreço e ensejou as oitivas.
16.	Realmente, o Tribunal, nos casos em que a obra já está contratada, considera mais adequado o uso do método de limitação do preço global (MLPG) para fins de apuração do sobrepreço, procedimento esse que não foi adotado pela instrução que antecedeu as oitivas realizadas, que se ateve a examinar e computar os itens em que haveria preços superavaliados. Eis alguns precedentes extraídos da Jurisprudência Selecionada desta Corte que dão suporte ao novo método de cálculo do sobrepreço:
"Para a apuração de sobrepreço em obras já contratadas, o método adequado é o da limitação do preço global (MLPG) , que prevê a compensação entre os preços superavaliados e os subavaliados, só havendo sobrepreço ou superfaturamento se a soma dos valores superavaliados superar os subavaliados, imputando-se o sobrepreço pela diferença global. Para serviços incluídos mediante termo de aditamento contratual, a avaliação de superfaturamento é mais indicada pelo método da limitação dos preços unitários (MLPU) , que considera apenas os serviços com preço unitário acima do referencial, sem compensação com itens subavaliados.
Acórdão 1727/2018-TCU-Primeira Câmara | Relator: BENJAMIN ZYMLER"
"Para apuração de sobrepreço em obras públicas, aplica-se preferencialmente o método da limitação dos preços unitários ajustado (MLPUA) na análise de editais e o método da limitação do preço global (MLPG) no caso de obra já contratada.
Acórdão 2307/2017-TCU-Plenário | Relator: AUGUSTO NARDES"
"Para apuração de sobrepreço em obras públicas, aplica-se preferencialmente o método da limitação dos preços unitários ajustado (MLPUA) na análise de editais e o método da limitação do preço global (MLPG) no caso de obra já contratada.
Acórdão 2510/2016-TCU-Plenário | Relator: AUGUSTO SHERMAN"
17.	Em face do resultado da nova apuração, concluiu a SeinfraUrbana que:
"116. Do exposto, nesse contexto de limitada prospecção e, consequentemente, da baixa representatividade da amostra empregada na análise dos preços contratados, juntamente com a baixa magnitude do indício apurado, considera-se prejudicada a formação de convicção sobre a real existência de sobrepreço no Contrato 01.2012.066, razão pela qual se propõe considerar elidido o indício de irregularidade inicialmente apontado. 
117. Ressalta-se que a conclusão acima não pode ser confundida com a admissão de algum nível de sobrepreço no contrato público. Trata-se, de forma diversa, do reconhecimento de que a baixa materialidade das divergências verificadas, associada com as limitações da análise, não permitem concluir, de forma inequívoca, que o valor global do contrato é indevidamente superior ao valor referencial ao qual está limitado".
18.	Anuindo à essa proposta, penso que, no caso concreto, há, sim, real possibilidade de inexistir irregularidade a justificar a repactuação do contrato ou a instauração de tomada de contas especial, diante do percentual ínfimo apurado de sobrepreço e das limitações justificadas da amostra utilizada. Nesse mesmo sentido e diante de circunstâncias semelhantes, estão os Acórdãos 3.210/2013 (Relator Ministro Valmir Campelo) e 1.756/2022 (Relator Ministro Bruno Dantas) , ambos do Plenário, parcialmente transcritos no relatório desta deliberação.
19.	De todo modo, procede a sugestão de se dar ciência à Prefeitura de Juiz de Fora que a não utilização de BDI reduzido para o fornecimento de tubulação de ferro fundido caracteriza irregularidade a ser evitada.
20.	No que tange à ausência do parcelamento do objeto licitado, concordo mais uma vez com a SeinfraUrbana, ao ponderar pela mitigação do indício de irregularidade:
" (...) o empreendimento ora analisado, ainda que constituído por diversas intervenções, configura, com exceção dos dois itens para os quais a própria PMJF reconheceu a independência (sistema Ipiranga e ETE Santa Luzia) , um sistema interligado, de modo que essas intervenções interferem diretamente umas nas outras.
135.	Por essa razão, faz-se necessária a gestão sequenciada dessas intervenções, sob pena de comprometimento da funcionalidade de todo o sistema em razão de eventual interrupção contratual de alguma das parcelas licitadas separadamente (...) ".
	Ante o exposto, VOTO no sentido de que o Tribunal adote a minuta de acórdão que ora submeto à deliberação deste Colegiado. 
TCU, Sala das Sessões, em 21 de setembro de 2022.
JORGE OLIVEIRA 
Relator